【裁判字號】    90,上易,1914
【裁判日期】    901213
【裁判案由】    詐欺
【裁判全文】
臺灣高等法院高雄分院刑事判決    九十年度上易字第一九一四號
    上訴人
    即被告  乙○○
右上訴人因詐欺案件，不服臺灣高雄地方法院九十年度易字第三三六二號中華民國九
十年十月九日第一審判決（起訴案號：臺灣高雄地方法院檢察署八十九年度偵緝字第
一七七三號），提起上訴，本院判決如左：
    主  文
上訴駁回。
   事  實
一、乙○○前於民國（下同）八十六年間因非法吸用化學合成麻醉藥品罪，經台灣高
    雄地方法院以八十六年度易字第二二九七號刑事判決科處有期徒刑三月，於八十
    六年六月二十日確定，同年九月十七日易科罰金執行完畢。竟仍不知警愓，因於
    八十八年九月間，見台灣新聞報廣告欄內刊登青年創業貸款廣告，即以電話聯繫
    表示欲貸款一百萬元，該刊登廣告之不詳姓名成年男子告以須支付十萬元之手續
    費，為辦理貸款事宜，並須交付存款簿、提款卡及相關資料以便撥款云云，乙○
    ○應了解國內社會上此落彼起，層出不窮之刮刮樂及其相類似之詐騙集團或不法
    份子為掩飾渠等不法行逕，避免執法人員之追究及處罰，經常利用他人之存款帳
    戶、印章、提款卡以確保犯罪所得之不法利益，並掩人耳目，因此，在客觀可以
    預見一般取得他人金融帳戶使用之行徑，常與行財產犯罪所需有密切關連，竟以
    縱有人持其存款簿、提款卡作為詐騙之犯罪工具，亦不違本意之幫助犯意，於八
    十八年九月間之某日，在高雄市○○路「玩具反斗城」內，將其前向台灣南區郵
    政管理局高雄府北郵局高雄雄第二十三支局（下稱郵局）申請開立之局號○○四
    一二三─一號、帳號○一三九八八─一號郵局帳戶之存簿一本及提款卡一張，交
    予該不詳年籍姓名之成年男子使用。嗣該男子取得上開存款簿及提款卡後，即意
    圖為自己不法之所有，基於詐欺之犯意，在「自由時報」刊登「保誠投信集團」
    貸款之詐騙廣告，適有甲○○之男子因急需新台幣（下同）五百萬元，以為週轉
    票款，即以前揭廣告所刊登電話與自稱「劉世昌」之男子連絡，「劉世昌」遂向
    甲○○佯稱須先匯款三十六萬元貸款手續費，始能貸得款項，並指定其將貸款手
    續費匯入乙○○上開郵政帳號、及郭耿君與林永豐之郵政帳號內（以上二人另經
    檢察官偵辦中），甲○○不知有詐，陷於錯誤，而於八十八年十二月十四日下午
    三時五十三分許，在高雄義民郵局將十萬元匯入乙○○上揭郵局帳戶，復於同日
    依序匯入郭耿君、林永豐帳戶十六萬、十萬元。嗣因甲○○未能取得貸款，又無
    法與「劉世昌」取得聯絡，始知受騙而報警循線查獲。
二、案經甲○○訴由高雄市政府警察局鹽埕分局移送台灣高雄地方法院檢察署檢察官
    偵查起訴。
    理  由
一、訊據上訴人即被告（下稱被告）乙○○固坦承有於右揭時、地將其所有右揭郵局
    帳戶存簿及提款卡交予不詳年籍姓名男子之事實，惟矢口否認有幫助他人詐欺之
    犯意，辯稱：伊於八十八年九月間，因急需用款一百萬元，見台灣新聞報上刊登
    貸款廣告，即以電話與不詳年籍姓名之成年男子聯絡，該不詳年籍姓名成年男子
    稱須先繳付手續費十萬元，伊稱沒有錢，對方即介紹伊與另一名不詳年籍姓名之
    男子，在高雄市○○路「玩具反斗城」內接洽，該男子稱可先辦理貸款，再由貸
    得款項中扣除手續費，期間約三個月，但因該貸款須由本人簽名，核對無誤後，
    才匯入伊郵局帳戶，為避免伊事後不給付手續費，須交付存簿及提款卡，待其取
    得款項後，再行交還等語，伊始交付存簿及提款卡，事後伊久候未有消息，並欲
    以電話聯繫時，該電話已為空號，即於八十八年十二月三十一日以電話向郵局申
    請存簿及提款卡遺失，伊並不知該男子利用伊帳戶詐財云云。惟查：
  (一)被告確有於右揭時、地將其所有上開帳戶郵局存簿及提款卡交予不詳年籍姓名成
    年男子之事實，業據被告於警偵訊及原審審理時供承不諱，復有其在原審提出之
    右揭郵政存簿、儲金簿影本附卷可資佐證。而證人即被害人甲○○於警偵訊時亦
    證稱：伊因急需五百萬元，以為週轉票款，見「自由時報」上刊登「保誠投信集
    團」貸款之廣告，即以前揭廣告之電話與自稱「劉世昌」之男子連絡，「劉世昌
    」向伊稱須先匯款三十六萬元貸款手續費，始能貸得款項，故伊始依其指示匯入
    款項等語，並有其所提出之於八十八年十二月十四日匯款三十六萬元之郵政國內
    匯款執據三紙、報紙廣告乙紙等影本附卷可憑。再參以另一證人即另案經檢察官
    偵查中之被告郭耿君於偵查時亦供稱：伊於八十八年九月間，見中華日報刊登承
    租帳戶廣告，伊即以電話聯絡，對方稱半年租五千元，半年後存就可拿回來，故
    約定於台南永康交流道交予存簿、印章及提款卡，對方並給付伊五千元等語觀之
    。該不詳姓名之成年男子確係利用被告之存款帳戶、存款簿、提款卡從事詐騙他
    人財物之犯罪工具灼然明確。
  (二)按刮刮樂及其他相類似之詐騙集團或不法份子為掩飾渠等不法行逕，避免執法人
    員之追究及處罰，經常利用他人之存款帳戶、印章、提款卡以確保犯罪所得之不
    法利益，並掩人耳目之情事在社會上層出不窮，且屢經報章雜誌及其他新聞媒體
    再三披露，並對社會大眾提出忠告，被告係高級職業學校畢業，此經其因本案被
    通緝經警緝獲時，在警訊中陳述明確，被告既非目不識丁之人，衡諸常情，應無
    不知上開社會情事之道理。又金融存款帳戶，事關存戶個人財產權益之保障，其
    專有性甚高，除非本人或與本人有親密關係者，難認有何理由可自由流通使用該
    存褶，一般人均有妥為保管防止他人任意使用之認識，縱使特殊情況偶有交付他
    人使用之需，亦必然深入瞭解用途及合理性後，再行提供，方符常情；且該等專
    有物品如若落入不明人士手中，極易被利用為與財產有關之犯罪工具，此亦為吾
    人依一般生活認知所易於體察之常識，而若非有正當理由，竟徵求他人提供帳戶
    ，在客觀上亦可預見其目的，係供為某筆資金之存入，後再行領出之用，且該筆
    資金之存入及提領過程係有意隱瞞其流程及行為人身份曝光之用意，此為一般人
    本於一般認知能力均甚易於意會之事實。再者，該與被告接洽之不詳姓名成年男
    子若係為確保手續費必獲支付，則其盡可於貸款金額匯入被告帳戶前，先行扣除
    手續費，何須大費周章，先匯入貸款後，再以提款卡提領手續費？是一般人立於
    同一情境下，就此已甚感費解，心生疑慮，被告豈能不起疑心，況係一素不相識
    ，且無確切住居所及年籍資料之來歷不詳之人！是被告於交付其所使用之存款簿
    、信用卡時，內心必生疑慮應係無庸置疑之事實，既已有疑慮，竟仍悍然交付之
    ，縱令被告係為借款之用而交付，其仍有幫助他人犯罪之不確定故意毫無疑問。
  (三)雖被告另以其後因久無消息，經以電話聯繫，電話已為空號時，旋即於八十八年
    十二月三十一日以電話向郵局申請掛失存簿，並於八十九年三月二十七日向郵局
    辦理提款卡掛失止付手續等語置辯。惟被告僅於八十九年三月二十七日至郵局辦
    理存簿掛失止付，並無於八十八年十二月三十一日申請遺失掛失止付之事實，已
    據台灣南區郵政管理局八十九年八月一日支00000000之三三二號函覆明
    確，並有該郵局儲金簿掛失止付申請書登記掛失止付號碼第二九號乙紙在卷足憑
    ，是被告上開所辯委無可採。再者，被害人甲○○係於八十八年十二月十四日遭
    詐騙三十六萬元已如前述，是縱令被告確有於八十八年十二月三十一日向郵局掛
    失，亦無解於其於掛失前已完成幫助他人詐取財物犯行之成立。綜上證述情節，
    本件事證明確，被告所辯委無可採，其犯行已堪認定。
二、核被告從事詐欺罪犯罪構成要件以外之行為，係犯刑法第三十條第一項、第三百
    三十九條第一項詐欺取財罪之幫助犯。依刑法第三十條第二項規定，按正犯之刑
    減輕之。又被告曾因違反麻醉藥品管理條例案件，經台灣高雄地方法院判處有期
    徒刑三月確定，於八十六年九月十七日易科罰金執行完畢之事實，有台灣高雄地
    方法院檢察署刑案資料查註紀錄及台灣高等法院被告全國前案紀錄表可按，其於
    有期徒刑執行完畢後五年以內再犯本件有期徒刑以上之幫助詐欺罪，為累犯，應
    依刑法第四十七條加重其刑，應先加後減後之。
三、原審因依刑事訴訟法第二百九十九條第一項前段、第三百三十九條第一項、第三
    十條第二項、第四十七條之規定，論以幫助他人詐欺罪，並審酌被告之品行，提
    供詐欺犯者方便行騙財物，行為殊屬非是，然並非實質獲利之人，及犯後否認犯
    行等一切情狀，量處有期徒刑肆月，復以被告犯罪後刑法第四十一條有關易科罰
    金之要件已經立法院修正，於九十年一月十日經總統公布施行，並於同年月十二
    日生效，經比較新舊法之規定，以修正後之規定對被告較有利，依刑法第二條第
    一項前段、新修正之刑法第四十一條第一項、罰金罰鍰提高標準條例第一條前段
    、第二條之規定，諭知有期徒刑易科罰金之折算標準。核其認事用法並無不合，
    被告仍執陳詞，否認犯罪，指摘原判決不當，為無理由，應予駁回。
據上論結，應依刑事訴訟法第三百六十八條，判決如主文。
本案經檢察官林應華到庭執行職務
中    華    民    國      九十      年      十二      月     十三   日
                              臺灣高等法院高雄分院刑事第四庭
                                  審判長法官  蕭權閔
                                        法官  陳啟造
                                        法官  李嘉興
右正本證明與原本無異。
不得上訴。
                                      書記官  呂素珍
中    華    民    國      九十      年      十二      月    十七    日
附錄：本判決論罪科刑法條：
刑法第三百三十九條第一項
意圖為自己或第三人不法之所有，以詐術使人將本人或第三人之物交付者，處五年以
下有期徒刑、拘役或科或併科一千元以下罰金。
                                                                        Ｄ


司法院資訊處製作；財團法人民間司法改革基金會備份。
